---
title: "Credit Card Clients - TBP Pengantar Data Mining"
author: "Kelompok D"
date: "2026-04-25"
output:
  pdf_document: default
  html_document: default
---

# STEP 1: Load Libraries
# Memuat semua package yang dibutuhkan untuk analisis
```{r}
library(dplyr)
library(conflicted)
conflict_prefer_all("dplyr", quiet = TRUE)

library(readxl)
library(caret)
library(recipes)
library(themis)
library(pROC)
library(rpart)
library(rpart.plot)
library(xgboost)
library(tidyr)

if ("package:plyr" %in% search()) detach("package:plyr", unload = TRUE)
library(dplyr)
conflict_prefer_all("dplyr", quiet = TRUE)
```

# STEP 2: Load Dataset
# Membaca dataset utama, lalu menyesuaikan nama variabel target
# dan menghapus ID karena tidak digunakan sebagai prediktor
```{r}
data_raw <- read_excel("C:/Users/User/Documents/KULIAH/sem 4/pdm/default of credit card clients.xls", skip = 1)

names(data_raw)[names(data_raw) == "default payment next month"] <- "PAYMENT"
data_raw <- data_raw %>% select(-ID)
```

# STEP 3: Struktur Data
# Menampilkan struktur data untuk memahami tipe variabel,
# jumlah observasi, dan bentuk awal dataset
```{r}
cat("Struktur Data Awal:\n")
str(data_raw)

cat("\nRingkasan Data:\n")
summary(data_raw)

cat("\nDimensi Data:\n")
print(dim(data_raw))
```

# STEP 4: Cleaning Data
# Membersihkan kategori yang tidak valid pada beberapa variabel
# agar data lebih siap dipakai untuk modeling
```{r}
data_clean <- data_raw %>%
  mutate(
    EDUCATION = case_when(
      EDUCATION %in% c(0, 5, 6) ~ 4,
      TRUE ~ EDUCATION
    ),
    MARRIAGE = case_when(
      MARRIAGE == 0 ~ 3,
      TRUE ~ MARRIAGE
    )
  )
```

# STEP 5: Variable Types
# Mengubah variabel kategorikal menjadi factor,
# termasuk target PAYMENT menjadi dua kelas yang jelas
```{r}
convert_to_factor <- function(df) {
  df$SEX       <- factor(df$SEX)
  df$EDUCATION <- factor(df$EDUCATION)
  df$MARRIAGE  <- factor(df$MARRIAGE)
  df$PAYMENT   <- factor(
    df$PAYMENT,
    levels = c(0, 1),
    labels = c("No_Default", "Default")
  )
  return(df)
}

data_clean <- convert_to_factor(data_clean)

cat("\nDistribusi Target:\n")
print(table(data_clean$PAYMENT))
print(round(prop.table(table(data_clean$PAYMENT)), 4))
```

# STEP 6: Feature Engineering
# Membuat fitur-fitur baru yang diharapkan dapat menangkap
# perilaku pembayaran, keterlambatan, rasio, tren, dan interaksi variabel
```{r}
data_feat <- data_clean %>%
  mutate(
    UTILIZATION_1 = BILL_AMT1 / (LIMIT_BAL + 1),
    UTILIZATION_6 = BILL_AMT6 / (LIMIT_BAL + 1),
    
    LATE_SCORE = pmax(0, PAY_0) + pmax(0, PAY_2) + pmax(0, PAY_3) +
      pmax(0, PAY_4) + pmax(0, PAY_5) + pmax(0, PAY_6),
    
    TOTAL_LATE = (PAY_0 > 0) + (PAY_2 > 0) + (PAY_3 > 0) +
      (PAY_4 > 0) + (PAY_5 > 0) + (PAY_6 > 0),
    
    MAX_LATE = pmax(PAY_0, PAY_2, PAY_3, PAY_4, PAY_5, PAY_6),
    
    AVG_BILL = rowMeans(select(., starts_with("BILL_AMT"))),
    AVG_PAY  = rowMeans(select(., starts_with("PAY_AMT"))),
    
    BILL_TOTAL = rowSums(select(., starts_with("BILL_AMT"))),
    PAY_TOTAL  = rowSums(select(., starts_with("PAY_AMT"))),
    
    REPAY_RATIO   = PAY_TOTAL / (BILL_TOTAL + 1),
    NET_PAY_RATIO = AVG_PAY / (abs(AVG_BILL) + 1),
    
    BILL_TREND = BILL_AMT1 - BILL_AMT6,
    PAY_TREND  = PAY_AMT1 - PAY_AMT6,
    
    LIMIT_PER_AGE = LIMIT_BAL / (AGE + 1),
    
    INTERACTION_LIMIT_BILL = LIMIT_BAL * UTILIZATION_1,
    INTERACTION_PAY_BILL   = AVG_PAY * AVG_BILL,
    INTERACTION_LATE_BILL  = LATE_SCORE * AVG_BILL
  )
```

# STEP 7: Split Data Training dan Testing
# Membagi data menjadi training dan testing.
# Cross-validation nantinya hanya dilakukan pada data training
# agar evaluasi akhir tetap jujur pada data testing
```{r}
set.seed(123)
idx_train <- createDataPartition(data_feat$PAYMENT, p = 0.80, list = FALSE)

train_base <- data_clean[idx_train, ]
test_base  <- data_clean[-idx_train, ]

train_tuned <- data_feat[idx_train, ]
test_tuned  <- data_feat[-idx_train, ]

cat("\nJumlah Data Training:", nrow(train_tuned), "\n")
cat("Jumlah Data Testing :", nrow(test_tuned), "\n")
```
# STEP 8: Cross-Validation Control
# Menentukan skema cross-validation untuk tuning model
# di dalam data training agar risiko overfitting berkurang
```{r}
cv_control <- trainControl(
  method = "repeatedcv",
  number = 5,
  repeats = 2,
  classProbs = TRUE,
  summaryFunction = twoClassSummary,
  savePredictions = "final"
)
```

# STEP 9: Helper Functions
# Menyusun fungsi-fungsi bantu untuk threshold tuning,
# evaluasi metrik, analisis confusion matrix, dan perbandingan hasil
```{r}
tune_threshold_from_cv <- function(pred_df, positive_class = "Default",
                                   thresholds = seq(0.20, 0.70, by = 0.01)) {
  results <- data.frame()
  
  for (t in thresholds) {
    pred_label <- factor(
      ifelse(pred_df[[positive_class]] > t, positive_class, "No_Default"),
      levels = c("No_Default", positive_class)
    )
    
    cm <- confusionMatrix(pred_label, pred_df$obs, positive = positive_class)
    
    precision <- unname(cm$byClass["Precision"])
    recall    <- unname(cm$byClass["Recall"])
    f1        <- unname(cm$byClass["F1"])
    spec      <- unname(cm$byClass["Specificity"])
    bal_acc   <- mean(c(recall, spec))
    g_mean    <- sqrt(recall * spec)
    
    results <- rbind(results, data.frame(
      threshold = t,
      Precision = precision,
      Recall = recall,
      F1 = f1,
      Specificity = spec,
      Balanced_Accuracy = bal_acc,
      G_Mean = g_mean,
      Score = 0.35 * recall + 0.20 * precision + 0.20 * f1 + 0.15 * bal_acc + 0.10 * g_mean
    ))
  }
  
  results <- results %>% arrange(desc(Score))
  return(list(best_threshold = results$threshold[1], table = results))
}

tune_threshold_from_train <- function(prob_vec, actual,
                                      thresholds = seq(0.20, 0.70, by = 0.01)) {
  results <- data.frame()
  
  for (t in thresholds) {
    pred_label <- factor(
      ifelse(prob_vec > t, "Default", "No_Default"),
      levels = c("No_Default", "Default")
    )
    
    cm <- confusionMatrix(pred_label, actual, positive = "Default")
    
    precision <- unname(cm$byClass["Precision"])
    recall    <- unname(cm$byClass["Recall"])
    f1        <- unname(cm$byClass["F1"])
    spec      <- unname(cm$byClass["Specificity"])
    bal_acc   <- mean(c(recall, spec))
    g_mean    <- sqrt(recall * spec)
    
    results <- rbind(results, data.frame(
      threshold = t,
      Precision = precision,
      Recall = recall,
      F1 = f1,
      Specificity = spec,
      Balanced_Accuracy = bal_acc,
      G_Mean = g_mean,
      Score = 0.35 * recall + 0.20 * precision + 0.20 * f1 + 0.15 * bal_acc + 0.10 * g_mean
    ))
  }
  
  results <- results %>% arrange(desc(Score))
  return(list(best_threshold = results$threshold[1], table = results))
}

calc_metrics <- function(prob_vec, actual, threshold = 0.5) {
  pred <- factor(
    ifelse(prob_vec > threshold, "Default", "No_Default"),
    levels = c("No_Default", "Default")
  )
  
  cm <- confusionMatrix(pred, actual, positive = "Default")
  
  sens <- unname(cm$byClass["Sensitivity"])
  spec <- unname(cm$byClass["Specificity"])
  bal_acc <- mean(c(sens, spec))
  g_mean <- sqrt(sens * spec)
  
  roc_obj <- roc(actual, prob_vec, levels = c("No_Default", "Default"), quiet = TRUE)
  auc_val <- as.numeric(auc(roc_obj))
  
  metrics <- data.frame(
    Metric = c(
      "Accuracy", "Balanced Accuracy", "Precision", "Recall",
      "F1", "Specificity", "Sensitivity", "G-Mean", "AUC"
    ),
    Value = round(c(
      cm$overall["Accuracy"],
      bal_acc,
      unname(cm$byClass["Precision"]),
      unname(cm$byClass["Recall"]),
      unname(cm$byClass["F1"]),
      spec,
      sens,
      g_mean,
      auc_val
    ), 4)
  )
  
  return(list(metrics = metrics, roc = roc_obj, cm = cm, pred = pred))
}

analyze_confusion <- function(cm_obj, model_name) {
  tn <- as.numeric(cm_obj$table["No_Default", "No_Default"])
  fp <- as.numeric(cm_obj$table["Default", "No_Default"])
  fn <- as.numeric(cm_obj$table["No_Default", "Default"])
  tp <- as.numeric(cm_obj$table["Default", "Default"])
  
  fp_rate <- ifelse((fp + tn) > 0, fp / (fp + tn), NA)
  fn_rate <- ifelse((fn + tp) > 0, fn / (fn + tp), NA)
  
  summary_df <- data.frame(
    Model = model_name,
    TN = tn,
    FP = fp,
    FN = fn,
    TP = tp,
    FP_Rate = round(fp_rate, 4),
    FN_Rate = round(fn_rate, 4),
    TN_gt_FP = tn > fp,
    TP_gt_FN = tp > fn
  )
  
  cat("\nerror analysis:", model_name, "\n")
  cat("TN:", tn, "| FP:", fp, "| FN:", fn, "| TP:", tp, "\n")
  cat("FP Rate:", round(fp_rate, 4), "| FN Rate:", round(fn_rate, 4), "\n")
  
  if (fn > fp) {
    cat("insight: model lebih sering miss kasus default\n")
  } else if (fp > fn) {
    cat("insight: model lebih sering over-predict default\n")
  } else {
    cat("insight: fp dan fn seimbang\n")
  }
  
  return(summary_df)
}

compare_train_test <- function(train_metrics, test_metrics, model_name) {
  out <- train_metrics %>%
    rename(Train = Value) %>%
    left_join(test_metrics %>% rename(Test = Value), by = "Metric") %>%
    mutate(
      Gap = round(Train - Test, 4),
      Model = model_name
    ) %>%
    select(Model, Metric, Train, Test, Gap)
  
  cat("\ntrain vs test:", model_name, "\n")
  print(out)
  
  return(out)
}

plot_confusion_matrix <- function(cm_obj, model_name) {
  tbl <- as.data.frame(cm_obj$table)
  colnames(tbl) <- c("Predicted", "Actual", "Freq")
  
  total <- sum(tbl$Freq)
  tbl$Pct <- round(tbl$Freq / total * 100, 1)
  
  tbl$CellLabel <- ifelse(
    tbl$Predicted == "No_Default" & tbl$Actual == "No_Default", "TN",
    ifelse(tbl$Predicted == "Default" & tbl$Actual == "Default", "TP",
           ifelse(tbl$Predicted == "Default" & tbl$Actual == "No_Default", "FP", "FN"))
  )
  
  tbl$Fill <- ifelse(tbl$CellLabel %in% c("TP", "TN"), "#2ECC71", "#E74C3C")
  
  opar <- par(no.readonly = TRUE)
  on.exit(par(opar))
  
  plot.new()
  plot.window(xlim = c(0, 1), ylim = c(0, 1))
  title(main = paste("Confusion Matrix -", model_name), cex.main = 1.1)
  
  xs <- c(0.15, 0.55)
  ys <- c(0.55, 0.15)
  
  for (i in seq_len(nrow(tbl))) {
    xi <- if (tbl$Predicted[i] == "No_Default") xs[1] else xs[2]
    yi <- if (tbl$Actual[i] == "No_Default") ys[1] else ys[2]
    rect(xi, yi, xi + 0.35, yi + 0.35, col = tbl$Fill[i], border = "white", lwd = 2)
    text(xi + 0.175, yi + 0.22, labels = tbl$CellLabel[i], col = "white", font = 2, cex = 1.3)
    text(xi + 0.175, yi + 0.13, labels = tbl$Freq[i], col = "white", font = 2, cex = 1.5)
    text(xi + 0.175, yi + 0.05, labels = paste0("(", tbl$Pct[i], "%)"), col = "white", cex = 0.9)
  }
  
  text(0.325, 0.96, "Actual: No_Default", cex = 0.95, font = 2)
  text(0.725, 0.96, "Actual: Default", cex = 0.95, font = 2)
  text(0.07, 0.725, "Pred: No_Default", cex = 0.9, font = 2, srt = 90)
  text(0.07, 0.325, "Pred: Default", cex = 0.9, font = 2, srt = 90)
}
```

# STEP 10: Menyediakan tempat untuk menyimpan rekap hasil baseline,
# tuned, error analysis, dan gap train-test
```{r}
comparison_test <- data.frame()
error_comparison <- data.frame() 
train_test_gap <- data.frame()
```

# STEP 11: Baseline Model
# Membangun model baseline tanpa feature engineering,
# tanpa SMOTE, tanpa class weighting, dan threshold default 0.5
```{r}
cat("\nTraining Baseline Model\n")
```
# Baseline Decision Tree
```{r}
model_dt_base <- rpart(
  PAYMENT ~ .,
  data = train_base,
  method = "class",
  control = rpart.control(cp = 0.01)
)

prob_dt_base_train <- predict(model_dt_base, newdata = train_base, type = "prob")[, "Default"]
prob_dt_base_test  <- predict(model_dt_base, newdata = test_base, type = "prob")[, "Default"]

train_result_dt_base <- calc_metrics(prob_dt_base_train, train_base$PAYMENT, threshold = 0.5)
test_result_dt_base  <- calc_metrics(prob_dt_base_test, test_base$PAYMENT, threshold = 0.5)

error_dt_base <- analyze_confusion(test_result_dt_base$cm, "Decision Tree - Baseline")
tt_dt_base <- compare_train_test(train_result_dt_base$metrics, test_result_dt_base$metrics, "Decision Tree - Baseline")

comparison_test <- bind_rows(
  comparison_test,
  data.frame(Model = "Decision Tree", Version = "Baseline",
             Metric = test_result_dt_base$metrics$Metric,
             Value = test_result_dt_base$metrics$Value)
)
error_comparison <- bind_rows(error_comparison, error_dt_base)
train_test_gap <- bind_rows(train_test_gap, tt_dt_base)
```
# Baseline Logistic Regression
```{r}
rec_lr_base <- recipe(PAYMENT ~ ., data = train_base) %>%
  step_dummy(all_nominal_predictors()) %>%
  step_zv(all_predictors())

prep_lr_base <- prep(rec_lr_base)
train_lr_base <- juice(prep_lr_base)
test_lr_base  <- bake(prep_lr_base, new_data = test_base)

model_lr_base <- glm(PAYMENT ~ ., data = train_lr_base, family = "binomial")

prob_lr_base_train <- predict(model_lr_base, newdata = train_lr_base, type = "response")
prob_lr_base_test  <- predict(model_lr_base, newdata = test_lr_base, type = "response")

train_result_lr_base <- calc_metrics(prob_lr_base_train, train_lr_base$PAYMENT, threshold = 0.5)
test_result_lr_base  <- calc_metrics(prob_lr_base_test, test_lr_base$PAYMENT, threshold = 0.5)

error_lr_base <- analyze_confusion(test_result_lr_base$cm, "Logistic Regression - Baseline")
tt_lr_base <- compare_train_test(train_result_lr_base$metrics, test_result_lr_base$metrics, "Logistic Regression - Baseline")

comparison_test <- bind_rows(
  comparison_test,
  data.frame(Model = "Logistic Regression", Version = "Baseline",
             Metric = test_result_lr_base$metrics$Metric,
             Value = test_result_lr_base$metrics$Value)
)
error_comparison <- bind_rows(error_comparison, error_lr_base)
train_test_gap <- bind_rows(train_test_gap, tt_lr_base)
```

# Baseline XGBoost
```{r}
rec_xgb_base <- recipe(PAYMENT ~ ., data = train_base) %>%
  step_dummy(all_nominal_predictors()) %>%
  step_zv(all_predictors())

prep_xgb_base <- prep(rec_xgb_base)
train_xgb_base <- juice(prep_xgb_base)
test_xgb_base  <- bake(prep_xgb_base, new_data = test_base)

y_train_base <- ifelse(train_xgb_base$PAYMENT == "Default", 1, 0)
y_test_base  <- ifelse(test_xgb_base$PAYMENT == "Default", 1, 0)

x_train_base <- train_xgb_base %>% select(-PAYMENT) %>% as.matrix()
x_test_base  <- test_xgb_base %>% select(-PAYMENT) %>% as.matrix()

dtrain_base <- xgb.DMatrix(data = x_train_base, label = y_train_base)
dtest_base  <- xgb.DMatrix(data = x_test_base, label = y_test_base)

params_base <- list(
  objective = "binary:logistic",
  eval_metric = "auc"
)

set.seed(123)
model_xgb_base <- xgb.train(
  params = params_base,
  data = dtrain_base,
  nrounds = 100,
  verbose = 0
)

prob_xgb_base_train <- predict(model_xgb_base, x_train_base)
prob_xgb_base_test  <- predict(model_xgb_base, x_test_base)

train_result_xgb_base <- calc_metrics(prob_xgb_base_train, train_xgb_base$PAYMENT, threshold = 0.5)
test_result_xgb_base  <- calc_metrics(prob_xgb_base_test, test_xgb_base$PAYMENT, threshold = 0.5)

error_xgb_base <- analyze_confusion(test_result_xgb_base$cm, "XGBoost - Baseline")
tt_xgb_base <- compare_train_test(train_result_xgb_base$metrics, test_result_xgb_base$metrics, "XGBoost - Baseline")

comparison_test <- bind_rows(
  comparison_test,
  data.frame(Model = "XGBoost", Version = "Baseline",
             Metric = test_result_xgb_base$metrics$Metric,
             Value = test_result_xgb_base$metrics$Value)
)
error_comparison <- bind_rows(error_comparison, error_xgb_base)
train_test_gap <- bind_rows(train_test_gap, tt_xgb_base)
```
# STEP 12: Tuned Model
# Membangun model yang telah dioptimasi dengan feature engineering
# yang diterapkan konsisten, serta tuning hyperparameter dan threshold
```{r}
cat("\nTraining Tuned Model\n")

# recipe dasar untuk semua model tuned
rec_base <- recipe(PAYMENT ~ ., data = train_tuned) %>%
  step_dummy(all_nominal_predictors()) %>%
  step_zv(all_predictors())
```
# Tuned Decision Tree
```{r}
rec_dt <- rec_base %>%
  step_smote(PAYMENT, over_ratio = 0.3)

grid_dt <- expand.grid(cp = seq(0.0005, 0.01, by = 0.0005))

set.seed(123)
model_dt <- train(
  rec_dt,
  data = train_tuned,
  method = "rpart",
  trControl = cv_control,
  tuneGrid = grid_dt,
  metric = "ROC",
  parms = list(split = "information"),
  control = rpart.control(
    maxdepth = 8,
    minsplit = 20,
    minbucket = 7
  )
)

pred_cv_dt <- model_dt$pred
best_cp_dt <- model_dt$bestTune$cp
pred_cv_dt <- pred_cv_dt[pred_cv_dt$cp == best_cp_dt, ]

thres_dt <- tune_threshold_from_cv(pred_cv_dt)
best_t_dt <- thres_dt$best_threshold

prob_dt_train <- predict(model_dt, newdata = train_tuned, type = "prob")[, "Default"]
prob_dt_test  <- predict(model_dt, newdata = test_tuned, type = "prob")[, "Default"]

train_result_dt <- calc_metrics(prob_dt_train, train_tuned$PAYMENT, best_t_dt)
test_result_dt  <- calc_metrics(prob_dt_test, test_tuned$PAYMENT, best_t_dt)

error_dt <- analyze_confusion(test_result_dt$cm, "Decision Tree - Tuned")
tt_dt <- compare_train_test(train_result_dt$metrics, test_result_dt$metrics, "Decision Tree - Tuned")

comparison_test <- bind_rows(
  comparison_test,
  data.frame(Model = "Decision Tree", Version = "Tuned",
             Metric = test_result_dt$metrics$Metric,
             Value = test_result_dt$metrics$Value)
)
error_comparison <- bind_rows(error_comparison, error_dt)
train_test_gap <- bind_rows(train_test_gap, tt_dt)
```
# Tuned Logistic Regression
```{r}
rec_lr <- rec_base %>%
  step_corr(all_numeric_predictors(), threshold = 0.9) %>%
  step_YeoJohnson(all_numeric_predictors()) %>%
  step_normalize(all_numeric_predictors()) %>%
  step_smote(PAYMENT, over_ratio = 0.3)

set.seed(123)
model_lr <- train(
  rec_lr,
  data = train_tuned,
  method = "glm",
  family = "binomial",
  trControl = cv_control,
  metric = "ROC"
)

pred_cv_lr <- model_lr$pred

thres_lr <- tune_threshold_from_cv(pred_cv_lr)
best_t_lr <- thres_lr$best_threshold

prob_lr_train <- predict(model_lr, newdata = train_tuned, type = "prob")[, "Default"]
prob_lr_test  <- predict(model_lr, newdata = test_tuned, type = "prob")[, "Default"]

train_result_lr <- calc_metrics(prob_lr_train, train_tuned$PAYMENT, best_t_lr)
test_result_lr  <- calc_metrics(prob_lr_test, test_tuned$PAYMENT, best_t_lr)

error_lr <- analyze_confusion(test_result_lr$cm, "Logistic Regression - Tuned")
tt_lr <- compare_train_test(train_result_lr$metrics, test_result_lr$metrics, "Logistic Regression - Tuned")

comparison_test <- bind_rows(
  comparison_test,
  data.frame(Model = "Logistic Regression", Version = "Tuned",
             Metric = test_result_lr$metrics$Metric,
             Value = test_result_lr$metrics$Value)
)
error_comparison <- bind_rows(error_comparison, error_lr)
train_test_gap <- bind_rows(train_test_gap, tt_lr)
```

# Tuned XGBoost
```{r}
rec_xgb <- rec_base

prep_xgb <- prep(rec_xgb)
train_xgb <- juice(prep_xgb)
test_xgb  <- bake(prep_xgb, new_data = test_tuned)

y_train <- ifelse(train_xgb$PAYMENT == "Default", 1, 0)
y_test  <- ifelse(test_xgb$PAYMENT == "Default", 1, 0)

x_train <- train_xgb %>% select(-PAYMENT) %>% as.matrix()
x_test  <- test_xgb %>% select(-PAYMENT) %>% as.matrix()

dtrain <- xgb.DMatrix(data = x_train, label = y_train)
dtest  <- xgb.DMatrix(data = x_test, label = y_test)

n_no_xgb  <- sum(y_train == 0)
n_yes_xgb <- sum(y_train == 1)
scale_pos_weight <- n_no_xgb / n_yes_xgb

params <- list(
  objective = "binary:logistic",
  eval_metric = "auc",
  max_depth = 5,
  eta = 0.05,
  gamma = 0,
  subsample = 0.8,
  colsample_bytree = 0.8,
  min_child_weight = 5,
  scale_pos_weight = scale_pos_weight
)

set.seed(123)
cv_model <- xgb.cv(
  params = params,
  data = dtrain,
  nrounds = 200,
  nfold = 5,
  early_stopping_rounds = 20,
  verbose = 0
)

best_rounds <- cv_model$best_iteration
if (is.null(best_rounds) || is.na(best_rounds)) best_rounds <- 100

cat("Best rounds:", best_rounds, "\n")

model_xgb <- xgb.train(
  params = params,
  data = dtrain,
  nrounds = best_rounds,
  watchlist = list(train = dtrain),
  verbose = 1
)

prob_xgb_train <- predict(model_xgb, x_train)
prob_xgb_test  <- predict(model_xgb, x_test)

thres_xgb <- tune_threshold_from_train(prob_xgb_train, train_xgb$PAYMENT)
best_t_xgb <- thres_xgb$best_threshold

train_result_xgb <- calc_metrics(prob_xgb_train, train_xgb$PAYMENT, best_t_xgb)
test_result_xgb  <- calc_metrics(prob_xgb_test,  test_xgb$PAYMENT,  best_t_xgb)

error_xgb <- analyze_confusion(test_result_xgb$cm, "XGBoost - Tuned")
tt_xgb <- compare_train_test(train_result_xgb$metrics, test_result_xgb$metrics, "XGBoost - Tuned")

comparison_test <- bind_rows(
  comparison_test,
  data.frame(Model = "XGBoost", Version = "Tuned",
             Metric = test_result_xgb$metrics$Metric,
             Value = test_result_xgb$metrics$Value)
)
error_comparison <- bind_rows(error_comparison, error_xgb)
train_test_gap <- bind_rows(train_test_gap, tt_xgb)
```
# STEP 13: Perbandingan Baseline vs Tuned
# Menyusun tabel perbandingan untuk melihat peningkatan performa
# antara model baseline dan model yang telah dioptimasi
```{r}
cat("\nRekap Baseline vs Tuned\n")

comparison_wide <- comparison_test %>%
  pivot_wider(names_from = c(Model, Version), values_from = Value)

print(comparison_wide)

improvement_summary <- comparison_test %>%
  filter(Metric %in% c("Accuracy", "Balanced Accuracy", "Precision", "Recall", "Specificity", "F1",   "G-Mean", "AUC")) %>%
  pivot_wider(names_from = Version, values_from = Value) %>%
  mutate(Improvement = round(Tuned - Baseline, 4)) %>%
  arrange(Model, Metric)

cat("\nRingkasan Improvement Tuned terhadap Baseline:\n")
print(improvement_summary)
```
# STEP 14: Error Analysis Summary
# Menampilkan ringkasan error agar terlihat fp dan fn
# pada setiap model yang diuji
```{r}
cat("\nRekap Error Analisis:\n")
print(error_comparison)

cat("\nRekap Train vs Test Gap:\n")
print(train_test_gap)
```

# STEP 15: Visualisasi
# Menampilkan confusion matrix, roc curve, feature importance,
# dan visual pendukung lainnya
```{r}
# Confusion Matrix Baseline
plot_confusion_matrix(test_result_dt_base$cm, "Decision Tree - Baseline")
plot_confusion_matrix(test_result_lr_base$cm, "Logistic Regression - Baseline")
plot_confusion_matrix(test_result_xgb_base$cm, "XGBoost - Baseline")

# Confusion Matrix Tuned
plot_confusion_matrix(test_result_dt$cm, "Decision Tree - Tuned")
plot_confusion_matrix(test_result_lr$cm, "Logistic Regression - Tuned")
plot_confusion_matrix(test_result_xgb$cm, "XGBoost - Tuned")
```
```{r}
# ROC Perbandingan Baseline
plot(test_result_dt_base$roc, col = "steelblue", lwd = 2,
     main = "ROC Kurva Perbandingan Model Awal")
lines(test_result_lr_base$roc, col = "darkorange", lwd = 2)
lines(test_result_xgb_base$roc, col = "purple", lwd = 2)
abline(a = 1, b = -1, lty = 2, col = "gray")
legend("bottomright",
       legend = c(
         paste("DT Base (AUC =", round(as.numeric(auc(test_result_dt_base$roc)), 3), ")"),
         paste("LR Base (AUC =", round(as.numeric(auc(test_result_lr_base$roc)), 3), ")"),
         paste("XGB Base (AUC =", round(as.numeric(auc(test_result_xgb_base$roc)), 3), ")")
       ),
       col = c("steelblue", "darkorange", "purple"),
       lwd = 2)
```
```{r}
# ROC Perbandingan Tuned
plot(test_result_dt$roc, col = "steelblue", lwd = 2,
     main = "ROC Kurva Perbandingan Model Akhir")
lines(test_result_lr$roc, col = "darkorange", lwd = 2)
lines(test_result_xgb$roc, col = "purple", lwd = 2)
abline(a = 1, b = -1, lty = 2, col = "gray")
legend("bottomright",
       legend = c(
         paste("DT Tuned (AUC =", round(as.numeric(auc(test_result_dt$roc)), 3), ")"),
         paste("LR Tuned (AUC =", round(as.numeric(auc(test_result_lr$roc)), 3), ")"),
         paste("XGB Tuned (AUC =", round(as.numeric(auc(test_result_xgb$roc)), 3), ")")
       ),
       col = c("steelblue", "darkorange", "purple"),
       lwd = 2)
```
```{r}
# Decision Tree Plot
rpart.plot(
  model_dt$finalModel,
  type = 2,
  extra = 104,
  fallen.leaves = TRUE,
  box.palette = c("#2ECC71", "#E74C3C"),
  shadow.col = "gray",
  main = "Decision Tree Model Akhir"
)
```

```{r}
# xgboost Feature Importance
imp_xgb <- xgb.importance(model = model_xgb)
xgb.plot.importance(imp_xgb[1:15, ], main = "Feature Importance - XGBoost Tuned") 
```

# STEP 16: Menyimpulkan model terbaik dan menampilkan metrik utamanya
# untuk menjawab tujuan utama prediksi risiko gagal bayar
```{r}
cat("\nKesimpulan Akhir Model Utama\n")

final_scores <- data.frame(
  Model = c("Decision Tree", "Logistic Regression", "XGBoost"),
  Recall = c(
    test_result_dt$metrics$Value[test_result_dt$metrics$Metric == "Recall"],
    test_result_lr$metrics$Value[test_result_lr$metrics$Metric == "Recall"],
    test_result_xgb$metrics$Value[test_result_xgb$metrics$Metric == "Recall"]
  ),
  Precision = c(
    test_result_dt$metrics$Value[test_result_dt$metrics$Metric == "Precision"],
    test_result_lr$metrics$Value[test_result_lr$metrics$Metric == "Precision"],
    test_result_xgb$metrics$Value[test_result_xgb$metrics$Metric == "Precision"]
  ),
  F1 = c(
    test_result_dt$metrics$Value[test_result_dt$metrics$Metric == "F1"],
    test_result_lr$metrics$Value[test_result_lr$metrics$Metric == "F1"],
    test_result_xgb$metrics$Value[test_result_xgb$metrics$Metric == "F1"]
  ),
  Specificity = c(
    test_result_dt$metrics$Value[test_result_dt$metrics$Metric == "Specificity"],
    test_result_lr$metrics$Value[test_result_lr$metrics$Metric == "Specificity"],
    test_result_xgb$metrics$Value[test_result_xgb$metrics$Metric == "Specificity"]
  ),
  Balanced_Accuracy = c(
    test_result_dt$metrics$Value[test_result_dt$metrics$Metric == "Balanced Accuracy"],
    test_result_lr$metrics$Value[test_result_lr$metrics$Metric == "Balanced Accuracy"],
    test_result_xgb$metrics$Value[test_result_xgb$metrics$Metric == "Balanced Accuracy"]
  ),
  G_Mean = c(
    test_result_dt$metrics$Value[test_result_dt$metrics$Metric == "G-Mean"],
    test_result_lr$metrics$Value[test_result_lr$metrics$Metric == "G-Mean"],
    test_result_xgb$metrics$Value[test_result_xgb$metrics$Metric == "G-Mean"]
  ),
  AUC = c(
    test_result_dt$metrics$Value[test_result_dt$metrics$Metric == "AUC"],
    test_result_lr$metrics$Value[test_result_lr$metrics$Metric == "AUC"],
    test_result_xgb$metrics$Value[test_result_xgb$metrics$Metric == "AUC"]
  )
)

print(final_scores)

# Tentukan model terbaik berdasarkan Recall tertinggi
best_model_idx  <- which.max(final_scores$Recall)
best_model_name <- final_scores$Model[best_model_idx]

cat("\nModel Final yang Digunakan:\n")
print(best_model_name)
```

# Interpretasi Hasil Akhir
```{r}
cat("\nInterpretasi Hasil Akhir:\n")
cat(
  "- Decision Tree memiliki specificity tertinggi, sehingga lebih baik dalam mengenali nasabah yang tidak gagal bayar,",
  "namun recall-nya masih lebih rendah dibanding model lain.\n"
)
cat(
  "- Logistic Regression menunjukkan performa yang cukup stabil, dengan recall lebih tinggi dari Decision Tree,",
  "tetapi precision dan F1-score masih belum menjadi yang terbaik.\n"
)
cat(
  "- XGBoost memberikan performa terbaik secara keseluruhan karena memiliki recall tertinggi sebesar",
  round(final_scores$Recall[final_scores$Model == "XGBoost"], 4),
  "dan AUC tertinggi sebesar",
  round(final_scores$AUC[final_scores$Model == "XGBoost"], 4),
  ".\n"
)
cat(
  "- Hal ini menunjukkan bahwa XGBoost paling baik dalam mendeteksi nasabah berisiko gagal bayar",
  "dan paling kuat dalam membedakan kelas default dan non-default.\n"
)
cat(
  "- Precision XGBoost memang lebih rendah, yang berarti false positive masih cukup besar,",
  "namun dalam konteks risiko kredit kondisi ini masih dapat diterima karena lebih penting menekan false negative.\n"
)
```
# Kesimpulan
```{r}
cat("\nKesimpulan:\n")
cat(
  "Berdasarkan hasil evaluasi, model terbaik untuk prediksi risiko gagal bayar adalah",
  best_model_name,
  "karena memiliki recall dan AUC tertinggi.",
  "Ini menunjukkan bahwa model paling baik dalam mendeteksi nasabah berisiko gagal bayar,",
  "sehingga lebih sesuai dengan tujuan analisis.\n"
)
```

